---
title: "Escolaridad en Mexico: Una exploración usando redes bayesianas"
author: "Santiago Mora, Gabriel Reynoso, Guillermo Villegas"
format: pdf
editor: visual
bibliography: 'references.bib'
---

Desde el siglo XX la educación ha sido causa de multiples políticas públicas de parte del gobierno mexicano, sin embargo los años de escolaridad en México siguen siendo menores que los del promedio de la OCDE. El siguiente artículo tiene como finalidad utilizar información recopilada en la ENAPE de 2021 y explorar las relaciones entre la permanencia educativa y otros factores, esto a través del uso de Diagramas Acíclicos Dirigidos y redes bayesianas. Los resultados revelan una mayor probabilidad de alcanzar una especialidad con un antecedente de educación privada, diferencias entre homnbres y mujeres en sus probabilidades de escolaridad y el impacto que tiene el apoyo en casa. Este análisis puede ser útil en la creación de políticas tanto para el sistema educativo así como en el apoyo que se tiene que dar a los padres.

# Introducción

En 1948 con la Declaración Universal de los Derechos Humanos la educación se vuelve un derecho para todos, para asegurar esto México a recurrido a multiples estrategias desde la descentralización la Secretaria de Educación Pública hasta númerosos apoyos sociales para que los estudiantes no tengan que interrumpir sus estudios por falta de ingresos [@RicárdezGonzález_RoblesOrtiz_2024]. Aunque la meta del país son doce grados de escolaridad, el número promedio de grados escolares concluidos de una población, en 2023 solo se habían alcanzado 9.7 [@52004619]. Para mejorar esta situación es necesario implementar políticas públicas no solo dentro del sistema educativo, también dentro de los hogares mexicanos.

La Encuesta Nacional Sobre Acceso y Permanencia en la Educación (ENAPE) realizada en 2021 por el Instituto Nacional de Estadística y Geografía, tiene como objetivo generar información acerca del acceso a la educación, las razones de no inscripción o conclusión de los estudios, además de algunas condiciones educativas de la población de 0 a 29 años [@INEGI]. A continuación utilizaremos dicha información para explorar las relaciones entre variables que determinan la escolaridad alcanzada por la población mexicana y responder preguntas como las consecuencias de una educación pública y una privada, las diferencias entre sexos en relación con la escolaridad y el impacto que tiene el apoyo por parte de personas externas a la institución educativa.

# Métodos

Se utilizó la información recopilada en la ENAPE como base para el analisis, de las bases de datos se extrajeron las variables de interés para responder las preguntas propuestas anteriormente. Posteriormente se realizó una investigación para explorar relaciones de dependencia entre dichas variables, para las representaciones de estas relaciones se utilizaron Diagramas Aciclicos Dirigidos (DAG). Con las relaciones probabilísticas de los nodos es posible crear redes bayesianas- Estas fueron desarrollados en la década de 1970 para modelar creencias y se aplican en problemas basados en incertidumbre [@TorresSainz_PérezVallejo_TrinchetVarela_2024]. Para conocer la significancia, si una suposición es compatible con lo observado, de las relaciones de dependencia entre varibales se realizaron Prubas de Hipótesis, estas serán: $$
  H_0: \text{Hijo}\perp\perp \text{Padre} \mid \{\text{Demás padres}\}
$$ $$
  H_a: \text{El hijo es dependiente del padre}
$$ Con un intervalo de confianza del $95 \%$, si en la prueba se rechaza la hipótesis nula podemos mantener el arco que se esta evaluando. Para conocer que tan bien reflejan las DAGs la estructura de las variables podemos obtener el puntaje de la red o *Network Score.* En este caso se utilizó un criterio basado en la verosimilitud llamado Critero de Información Bayesiano (BIC).

Tambien se utilizó un algoritmo *Hill Climbing*. Este es un algoritmo que busca la combinación de nodos y arcos que obtiene el mejor puntaje *BIC* en el momento de crear el arco [@russel]. Teóricamente este nos proporcionaría un mejor modelo que los que se propusieron anteriormente. Por ultimo para responder las preguntas presentadas se hicieron Inferencias aproximadas con el método de *Logic sampling* .

# Aplicación

## Variables

De la base de datos se extrajeron las siguientes variables

-   S (Sexo): `m` = masculino, `f` = femenino

-   A (Edad): `infant` = 0-12 años, `teen` = 13-17 años, `yadult` = 18-24 años, `25adult` = 25 años, `adult` = 26+ años

-   P (Tipo de educación): `public` = pública, `private` = privada, `otro` = otro

-   E (Escolaridad alcanzada): `no` = Sin escolaridad, `pre` = Preescolar, `elem` = Primaria, `jhigh` = Secundaria, `high` = Media superior, `uni` = Superior, `post` = Posgrado

-   H (Apoyo en tareas escolares): `no` = no recibe ayuda, `dad` = recibe ayuda del padre, `other` = otro

## Diagramas acíclicos dirigidos

De acuerdo a Parker y Pederzini [-@2a355058-21a8-3a29-90f8-77e64d296164] el sexo y la edad están relacionados con los años de permanencia escolar y, por lo tanto, el nivel de escolaridad que alcanzan. Esto llevó a la decición de tomar estas dos como nodos padres en los DAGs que se propusieron.

```{r}
#| echo: false
#| show: false
library(bnlearn)
```

```{r}
#| echo: false
data = read.csv("data.csv", stringsAsFactors = TRUE)
head(data)
```

```{r}
#| echo: false
dag1 = empty.graph(nodes = c("S", "A", "P", "E", "H"))
dag2 = empty.graph(nodes = c("S", "A", "P", "E", "H"))
dag3 = empty.graph(nodes = c("S", "A", "P", "E", "H"))
```

```{r}
#| echo: false
arc_set1 = matrix(c("S", "E",
                   "A", "E",
                   "E", "P",
                   "E", "H"), byrow = TRUE, ncol = 2,
                 dimnames = list(NULL, c("from", "to")))
arc_set2 = matrix(c("S", "H",
                   "S", "P",
                   "A", "H",
                   "A", "P",
                   "P", "E",
                   "H", "E"), byrow = TRUE, ncol = 2,
                 dimnames = list(NULL, c("from", "to")))
arc_set3 = matrix(c("S", "P",
                   "A", "P",
                   "P", "H",
                   "H", "E"), byrow = TRUE, ncol = 2,
                 dimnames = list(NULL, c("from", "to")))
```

```{r}
#| echo: False
arcs(dag1) = arc_set1
arcs(dag2) = arc_set2
arcs(dag3) = arc_set3
```

**DAG 1**

```{r}
#| echo: False
graphviz.plot(dag1, shape = "ellipse")
```

```{r}
#| echo: False
score1 = score(dag1, data = data, type = "bic")
```

**DAG 2**

```{r}
#| echo: False
graphviz.plot(dag2, shape = "ellipse")
```

```{r}
#| echo: False
score2 = score(dag2, data = data, type = "bic")
```

**DAG 3**

```{r}
#| echo: False
graphviz.plot(dag3, shape = "ellipse")
```

```{r}
#| echo: False
score3 = score(dag3, data = data, type = "bic")
```

### Puntajes de los DAGs

$$
\begin{tabular}{|c c|}
  \hline
  Diagrama & Puntaje\\
  \hline
  DAG 1 & `r score1`\\
  DAG 2 & `r score2`\\
  DAG 3 & `r score3`\\
  \hline
\end{tabular}
$$

### Mejor estructura del DAG

Se utilizó el *Hill Climbing* (*HC*) para encontrar una estructura que maximice el *BIC* score. Resultó en el siguiente diagrama:

```{r}
#| echo: False
best_dag = hc(data)
graphviz.plot(best_dag, shape = "ellipse")
```

```{r}
#| echo: False
scorehc = score(best_dag, data = data, type = "bic")
```

El *BIC* de esta DAG es $`r scorehc`$ el cual es mejor que aquellos que presentamos anteriormente, sin embargo el algoritmo *HC* deja fuera el nodo sexo que de acuerdo a algunos estudios [@2a355058-21a8-3a29-90f8-77e64d296164] si tiene impacto en la educación. En base a esto y los puntajes anteriores se decidió usar la DAG 1,para el resto de la exploración.

### Prueba de hipótesis de dependencia entre elementos de DAG

```{r}
#| echo: False
arc.strength(dag1, data = data, criterion = "x2")
```

```{r}
#| include: FALSE
#| echo: True

# Estimamos los parámetros de la dag4
bn = bn.fit(dag1, data = data)
bn
```

Rechazamos la hipótesis nula para todas las relaciones de independencia en favor de la hipótesis alternativa. Esto significa que los arcos que hemos establecido previamente si tienen relaciones de dependencia. Es decir, el nivel de educación tiene relación de dependencia con la edad y el sexo, y el tipo de educación y la ayuda recibida tienen relación de dependencia con la educación, dados el sexo y la edad.

## Resultados

#### ¿Es más probable que un hombre haya hecho la especialidad dado que institución anterior en la que él estuvo inscrito fuera pública o privada?

```{r}
#| echo: False
p11 <- cpquery(bn, event = (E == 'post'), evidence = (P == 'public') & (S == 'm'),n =10^6)
```

$\mathbb{P}( E = post| P = public, S = m ) = `r round(p11, 4)`$

```{r}
#| echo: False
p12 <- cpquery(bn, event = (E == 'post'), evidence = (P == 'private') & (S == 'm'),n =10^6)
```

$\mathbb{P}( E = post| P = private, S = m ) = `r round(p12, 4)`$

Es más probable que un hombre con educación privada haya hecho la especialidad que uno con educación pública.

#### ¿Qué tan probable es que una persona a la que nadie ayuda en sus tareas obtenga un nivel de educación igual o superior a bachillerato?

```{r}
#| echo: False
p2 <- cpquery(bn, event = (E == 'high') |(E == 'uni') | (E == 'post')  , evidence = (H == 'no') ,n =10^6)
```

$\mathbb{P}(E = [high, uni, post] | H = no)  = `r round(p2, 4)`$

#### Probabilidad de que un hombre de 25 años alguna vez haya asistido a la escuela y la Probabilidad de que una mujer de 25 años alguna vez haya asistido a la escuela

```{r}
#| echo: False
p31 = cpquery(bn, event = (S == 'm'), evidence = (E != 'no'), n = 10^6)
```

$\mathbb{P}(S = m , E \neq no) = `r round(p31, 4)`$

```{r}
#| echo: False
p32 = cpquery(bn, event = (S == 'f'), evidence = (E != 'no'), n = 10^6)
```

$\mathbb{P}(S = f , E \neq no) = `r round(p32, 4)`$

Es más probable que una mujer de 25 años alguna vez haya asistido a la escuela que un hombre de 25 años.

#### ¿Cuál es la probabilidad que una persona con educación secundaria, lo apoye su papá en sus tareas, proyectos escolares o en resolver sus dudas?

```{r}
#| echo: False
p4 = cpquery(bn, event = (H == 'dad'),evidence = (E == 'high'), n = 10^6)
```

$\mathbb{P}(H = dad | E = high) = `r round(p4, 4)`$

# Conclusiones

Estudiar las relaciones entre variables, tanto con información de profesionales como estaísticamente, permitió formar una red bayesiana con una fuerte dependencia entre variables. De este modelo se pudieron obtener puntos importantes: Aunque es más probable que una mujer de 25 años haya asistido alguna vez a la escuela que un hombre de la misma edad la diferencia entre probabilidades no es tan grande. El antecedente de la educación privada si incrementa la probabilidad de alcanzar una especialidad a comparación de un antecedente de educación pública. Y alguna información sobre el apoyo en las tareas, a nivel secundaria es poco probable el padre ayude en estas, y no es tan probable que una persona que no reciba ayuda en tareas alcance el nivel bachillerato. Esto puede ayudar a orientar las políticas políticas públicas en materia de educación. Aunque útil, este modelo se podría beneficiar de una encuesta más pertininte a los temas que se buscan conocer. También podría ser útil expandir en los factores que influyen las variables de interés.

# Referencias
